最高法院刑事判決　　　　　　九十四年度台上字第四一○一號
　　上　訴　人　台灣高等法院台中分院檢察署檢察官
　　上　訴　人
　　即　被　告　乙 ○ ○
　　　　　　　　　　　　　寮3.
　　　　　　　　　　　　　送達代收人：何志揚律師
　　選任辯護人　姜 宜 君律師
　　　　　　　　賴 玉 山律師
　　被　　　告　丙 ○ ○
　　　　　　　　　　　　　路1.
　　　　　　　　甲○○○
　　　　　　　　　 　　　 1.
上列上訴人等因被告等過失致人於死等罪案件，不服台灣高等法
院台中分院中華民國九十一年十月九日第二審判決（九十一年度
上訴字第九一六號，起訴案號：台灣彰化地方法院檢察署八十九
年度偵字第一八○六號），提起上訴，本院判決如下：
    主  文
原判決撤銷，發回台灣高等法院台中分院。
    理　由
本件原判決認定上訴人即被告乙○○係高雄市和村食品有限公司
之負責人，從事魚片加工、販售業務，本應注意食品有毒或含有
害人體健康之物質或異物時，不得製造、調配、加工、販售，惟
仍於民國八十七年一月間起至五月間，向歐水明（另案由台灣高
雄地方法院審理）或其他供應商購入已剝皮淹漬且含有河豚毒之
河豚生魚片後，在其本身未具判別是否為河豚魚肉，抑或為「有
毒」、「無毒」河豚生魚肉之專業，亦未加判別是否確為河豚魚
肉，或有毒、無毒河豚生魚肉之情況下，亦疏未注意生魚肉中可
能攙有含劇毒之河豚魚肉之情況下，即將該河豚生魚片加以烘熟
裝置於僅標示品名「香魚片」之紙箱內（每箱二十台斤），而於
八十八年八月間販售予被告即台中縣「元信實業社」之實際負責
人丙○○；丙○○再於同年九月間轉售予被告即彰化縣鹿港鎮「
源味香食品店」負責人甲○○○。嗣黃金鳳於八十九年二月四日
，向甲○○○購得該香魚片攜回供其家人食用後，其本人、張珮
瑜（已更名為張佩柔）、張銘皓（已更名為張建廉）、張文彬（
已更名為張憲騰）及張詠如均發生河豚神經毒中毒現象，其中張
詠如送醫後於同年月十日十三時許不治死亡等情。因而維持第一
審依想像競合犯關係從一重論處乙○○從事業務之人，因業務上
之過失致人於死罪刑之判決，而駁回乙○○在第二審之上訴。並
以尚不能證明被告丙○○、甲○○○有如公訴意旨所指之刑法第
二百七十六條第二項業務過失致死罪，及同法第二百八十四條第
二項業務過失傷害罪嫌之犯行，因而維持第一審諭知被告丙○○
、甲○○○二人均無罪之判決，而駁回檢察官在第二審之上訴，
固非無見。
惟查：(一)、按刑法上之過失，係指行為人雖非故意，但按其情節
應注意，並能注意，而竟疏未注意者而言。原判決論處乙○○業
務過失致人於死等罪，但其事實欄僅記載：乙○○本應注意食品
有毒或含有害人體健康之物質或異物時，不得製造、調配、加工
、販售，惟仍向歐水明或其他供應商購入已剝皮淹漬且含有河豚
毒之河豚生魚片後，在其本身未具判別是否確為河豚魚肉，抑或
為「有毒」、「無毒」河豚魚肉之專業，亦未加判別是否確為河
豚魚肉，或有毒、無毒河豚生魚肉之情況下，亦疏未注意生魚肉
中可能攙有含劇毒之河豚魚肉之情況下，即將該河豚生魚片加以
烘熟裝置於標示「香魚片」之紙箱內而販售予丙○○等情。對於
乙○○就原判決所指上述應注意之事項是否「能注意」？並未於
事實欄內一併加以認定記載明白，遽論以上開罪名，尚嫌失據。
(二)、按科刑判決所認定之事實，與其所採用之證據不相適合者，
即屬證據上之理由矛盾，其判決為當然違背法令。查證人歐水明
在第一審雖坦稱伊曾於八十七年一月間至同年五月間販賣河豚生
魚肉片予乙○○等語，但仍一再強調其所販賣者係「無毒之河豚
生魚肉片」，有第一審訊問筆錄可稽（見第一審卷第八十六頁及
原判決第四頁第八行至倒數第三行）。原判決採用歐水明在第一
審之陳述作為證據，卻認定乙○○向歐水明所購入者為「已剝皮
淹漬且含有河豚（神經）毒之河豚生魚片」，難謂無證據上理由
矛盾之違誤。又原判決事實欄記載：乙○○於八十七年一月間起
至五月間，向歐水明「或」其他供應商購入已剝皮淹漬且含有河
豚（神經）毒之河豚生魚片云云（見原判決第二頁第九行）。其
對於乙○○究竟係向「歐水明」，抑或係向「其他供應商」購入
上述有毒之河豚生魚肉片？語意模擬兩可，事實認定已欠明確。
且證人歐水明於偵審中始終否認其所販賣予乙○○者係有毒之河
豚生魚肉片，原判決亦引用台灣高雄地方法院八十九年度易字第
二三七一號判決說明，歐水明雖經檢察官提起公訴，但經台灣高
雄地方法院審理結果，認為尚不能證明本件被害人黃金鳳等人食
後中毒之香魚片原料係歐水明所賣出，而諭知其無罪之判決云云
（見原判決第六頁第五行至十一行）。則本件被害人黃金鳳等人
食後中毒之香魚片原料，究竟是否乙○○向歐水明所購入而加工
轉售之食品？即非全無疑竇。此與本案實情之發現暨歐水明在第
一審之證詞，能否作為乙○○犯罪之證據有關，自有詳加探究明
白之必要。原審對此未詳加究明，遽認乙○○向歐水明所購入者
為有毒之河豚生魚肉片，尚嫌調查未盡。(三)、原判決依據歐水明
在第一審之陳述，認定乙○○向歐水明或其他供應商所購入者為
已剝皮淹漬且含有河豚（神經）毒之河豚生魚片，並據以推論「
乙○○應明知歐水明或其他供應商所供應之魚種，即為可能富含
劇毒之河豚魚」云云（見原判決第四頁倒數第二行至最末一行）
。倘若此項推論無訛，則乙○○既明知歐水明或其他供應商所供
應之魚種，即為可能含有劇毒之河豚魚，竟仍予以購入並加工販
賣，以致造成黃金鳳、張珮瑜、張銘皓、張文彬及張詠如等人食
用後中毒而傷亡之情形。則乙○○對此項傷亡之結果既有所預見
，卻仍執意為之，其主觀上似具有普通傷害及殺人罪之故意或不
確定故意，而非僅屬過失行為。原判決一方面於理由內作上述推
論，另一方面又認定乙○○對於黃金鳳、張珮瑜、張銘皓、張文
彬及張詠如等人因食用上述香魚片而中毒傷亡應負過失責任，其
論斷不無矛盾。(四)、本件公訴意旨指被告丙○○、甲○○○均係
從事食品販售業務之人，均應注意所販售之魚片是否含有毒素或
有害人類身體健康之物質，並應依食品衛生管理法第十七條之規
定於食品包裝上標註內容物之名稱及製造日期等事項，乃竟均疏
未注意，而販賣上述有毒之香魚片，致黃金鳳、張珮瑜、張銘皓
、張文彬及張詠如等人因食用上述香魚片而中毒傷亡等情，認其
二人均涉犯業務過失致死罪及業務過失傷害罪嫌。原判決雖依據
行政院衛生署九十一年一月八日衛署食字第○九○○○七六八二
八號函所稱「……凡加工、販賣相關食品業者均須做好源頭管制
，才能依序提供正確『魚種』之資訊供消費者選購之參考。依來
函說明段一所述，甲、乙二人分別為原料及產品之加工者，負有
食品衛生管理法對包裝食品標示之責任，丙、丁二人僅為販賣者
，若其依加工者提供之資訊加以標示所陳售之食品，則尚無不符
該法之規定」等語，認丙○○、甲○○○僅為販賣者，若其依加
工業者乙○○所提供之資訊加以標示所陳售之食品，尚無不合食
品衛生管理法之規定。因認丙○○、甲○○○既不知上述香魚片
為河豚魚肉所製作，且未違反注意之義務，而為其二人均無罪之
諭知。然查行政院衛生署上開函文之意旨，係假設下游食品販賣
業者，若依上游加工業者所提供之資訊加以標示所陳售之食品，
始無不符食品衛生管理法之規定。本件香魚片加工業者乙○○除
於包裝香魚片之紙箱上標示品名「香魚片」外，並未提供其他有
關該食品之資訊予丙○○及甲○○○，而丙○○、甲○○○亦無
如上開函文所稱「依上游加工業者所提供之資訊加以標示所陳售
之食品」之情形。原判決引用上述函文，資為丙○○、甲○○○
有利之論據，已有未洽。且上述函文亦指明「凡加工、『販賣』
相關食品業者均須做好源頭管制，才能依序提供正確『魚種』之
資訊供消費者選購之參考」。原判決雖認丙○○、甲○○○所辯
不知所販賣之香魚片係由河豚魚肉所製造一節為可信，但對於其
二人究竟有無如上開函文所示「做好源頭管制」及「依序提供正
確魚種之資訊供消費者選購之參考」之注意義務，暨其等是否有
違反該項注意義務之情形，均未詳加論敘說明，遽認丙○○、甲
○○○並無違反注意義務之情形，尚嫌理由不備。又按消費者保
護法第四條規定：「企業經營者對於其提供之商品或服務，應重
視消費者之健康與安全，並向消費者說明商品或服務之使用方法
，維護交易之公平，提供消費者充分與正確之資訊，及實施其他
必要之消費者措施。」。丙○○、甲○○○二人均係經銷、販賣
食品之營業者，其等於經銷或轉售上述香魚片供消費大眾食用，
是否亦應具有上開規定之注意義務？此與丙○○、甲○○○有無
本件過失傷害及過失致人於死之責任有關，自有併予調查釐清之
必要。原審對此未詳加調查審究明白，遽認丙○○、甲○○○並
無違反注意義務之情形，而為其二人有利之論斷，亦嫌調查未盡
。以上或為檢察官上訴意旨所指摘，或為本院得依職權調查之事
項，應認原判決有撤銷發回之原因。
據上論結，應刑事訴訟法第三百九十七條、第四百零一條，判決
如主文。
中　　華　　民　　國　九十四　年　　八　　月　　四　　日
                      最高法院刑事第五庭
                          審判長法官  池　啟　明
                                法官  郭　毓　洲
                                法官  吳　三　龍
                                法官  徐　文　亮
                                法官  蕭　仰　歸
      本件正本證明與原本無異
                                      書  記  官
中　　華　　民　　國　九十四　年　　八　　月　　五　　日
                                                  Ｒ
